
---
title: "1. Hafta - Giriş Alıştırmaları"
author: "Hakan Mehmetcik"
date: "`r Sys.Date()`"
format: pdf
editor: visual
execute: 
  echo: true
  warning: true
  output: asis
df-print: kable
---

## 1. R Konsolu ve Temel Matematiksel İşlemler

**Soru:**
R konsolunda temel matematiksel işlemler gerçekleştirilirken nelere dikkat etmeliyiz? Aritmetik operatörlerin kullanımında sık karşılaşılan hataları nasıl düzeltebiliriz?

**Alıştırma:**
Aşağıdaki işlemleri R konsolunda gerçekleştirin ve sonuçlarını inceleyin:

```{r}
# İşlem 1
(10 + 2) * 3 - 5 / 2

# İşlem 2
100 %/% 7  # Tam bölme
100 %% 7   # Kalan

# İşlem 3
5^-2
```

---

## 2. Karşılaştırma Operatörleri ve Mantıksal İfadeler

**Soru:**
R dilinde karşılaştırma operatörleri hangi koşullar altında kullanılır? `==`, `!=`, `>=`, `<=` gibi operatörler nasıl farklı sonuçlar verir?

**Alıştırma:**
Aşağıdaki ifadeleri R’da çalıştırın ve sonuçları açıklayın:

```{r}
# İşlem 1
10 >= 5
10 <= 5

# İşlem 2
5 == 5
5 != 6

# İşlem 3
(5 == 5) & (3 > 1)
(5 == 5) | (3 > 1)
```

---

## 3. Mantıksal Operatörlerle Kombinasyonlar

**Soru:**
Mantıksal operatörler ile nasıl daha karmaşık şartlar oluşturabilirsiniz? `&` ve `|` operatörlerinin kullanım farkları nelerdir?

**Alıştırma:**
Aşağıdaki örneklerde hem `&` hem de `|` operatörlerini kullanarak sonuçları inceleyin:

```{r}
# İşlem 1
(TRUE & FALSE)
(TRUE | FALSE)

# İşlem 2
(5 > 3) & (2 < 1)
(5 > 3) | (2 < 1)
```

---

## 4. R’da Mesajları Anlama ve Hata Çözme

**Soru:**
R dilinde sık karşılaşılan hata mesajları nelerdir ve bu mesajlar nasıl çözülür? Bir örnek verin ve nasıl düzeltileceğini açıklayın.

**Alıştırma:**
Aşağıdaki kodları R konsolunda çalıştırın ve hata mesajlarını inceleyin. Hataları düzelterek doğru sonucu elde edin:

```{r}
# Hatalı İşlem 1
3 ** 5

# Düzeltilmiş İşlem
3 ^ 5

# Hatalı İşlem 2
7 // 2

# Düzeltilmiş İşlem
7 %/% 2
```
