---
title: "1. Hafta: Giriş — İstatistiğin Anlamı ve Önemi; GitHub, R ve RStudio’a Giriş"
author: "Hakan Mehmetcik"
date: "`r Sys.Date()`"
format: revealjs
editor: visual
execute: 
  echo: true
  warning: false
  message: false
---

# İstatistiğin Anlamı ve Önemi

## İstatistik Nedir?

-   Verilerden anlam çıkarma sanatı
-   Sayıların arkasındaki hikâyeyi keşfetme
-   Düzenleme, özetleme, yorumlama

## Neden İstatistik?

-   Sosyal medya etkileşimleri
-   Spor müsabakaları istatistikleri
-   Seçim anketleri
-   Sağlık araştırmaları
-   Karar vermede kritik rol

## Kullanım Alanları

-   Bilimsel araştırmalar
-   Ekonomi & siyaset
-   Sağlık
-   Günlük yaşam (reklam, müşteri, trafik)

## İstatistik Ne İşe Yarar?

-   **Özetler**
-   **Karşılaştırır**
-   **Tahmin eder**
-   **Karar destekler**

## Neden İstatistik Okumalıyız?

-   Eleştirel düşünme becerisi
-   Grafik ve rakamları sorgulama
-   Veri okuryazarlığı

## İstatistiğe Dair Önyargılar

-   “Sıkıcı, ezber, zor” algısı
-   Oysa:
    -   Gerçek hayatla bağlantılı
    -   Problemleri anlamayı kolaylaştırır
    -   Merak uyandırır

## Yanıltıcı İstatistik

-   Eksen kırpma
-   Veri seçmeciliği
-   Oran yerine ham sayı

------------------------------------------------------------------------

# R ve RStudio’a Hızlı Giriş

## Neden R?

-   İstatistik ve görselleştirmede güçlü
-   Akademide yaygın, geniş paket ekosistemi
-   Python ile tamamlayıcı

## RStudio Arayüzü

-   Script vs Console
-   Environment / History
-   Plots / Files / Help

## İlk Komutlar

```{r}
2 + 2
mean(c(1, 2, 3, 4, 5))
```

## Örnek Veri Seti

```{r}
head(iris)
mean(iris$Sepal.Length)
```

## Temel Aritmetik

```{r}
5 + 3; 5 - 3; 5 * 3; 5 / 3
2^3; 5 %% 3; 5 %/% 3
```

## Karşılaştırma Operatörleri

```{r}
5 == 5; 5 != 3; 5 > 3; 5 < 3
```

## Mantıksal Operatörler

```{r}
TRUE & FALSE; TRUE | FALSE; !TRUE
```

## Diğer Operatörler

```{r}
1:10
seq(1, 10, by = 2)
rep(1:3, times = 3)
```

------------------------------------------------------------------------

# R’da Hatalar ve Yardım

## Hata Örneği

```{r}
# 3 x 5  # hata
3 * 5
```

## Yardım Alma

```{r}
?mean
help(mean)
example(mean)
```

------------------------------------------------------------------------

# Git ve GitHub’a Kısa Giriş

## Git Nedir?

-   Versiyon kontrol sistemi

## GitHub Nedir?

-   Kod/analiz paylaşımı
-   İşbirliği ve açık bilim

## Temel Akış

``` bash
git init
git add .
git commit -m "ilk kayıt"
git push
```

## Sınıf İçi Uygulama

-   Hazır bir repo indir
-   R script çalıştır
-   Küçük değişiklik yap, commit et

------------------------------------------------------------------------

# Alıştırmalar

1.  `iris` veri setinin ilk 10 satırını gösterin.
2.  `Sepal.Length` ortalamasını hesaplayın.
3.  `1:20` aralığından çift sayıları çıkarın.
4.  Script dosyası oluşturun ve kaydedin.
5.  (Opsiyonel) Git ile commit yapın.

------------------------------------------------------------------------

# Soru & Cevap
